【裁判字號】    99,台上,3957
【裁判日期】    990624
【裁判案由】    強盜等罪
【裁判全文】
最高法院刑事判決            九十九年度台上字第三九五七號
上  訴  人  甲○○
選任辯護人  袁烈輝律師
上  訴  人  乙○○
選任辯護人  劉嘉堯律師
上  訴  人  丙○○
選任辯護人 李慶松律師
上列上訴人等因強盜等罪案件，不服台灣高等法院台中分院中華
民國九十九年三月十六日第二審判決（九十七年度上訴字第二０
四０號，起訴案號：台灣台中地方法院檢察署九十六年度偵字第
二九五二三號、九十七年度偵字第六０一三號；追加起訴案號：
台灣台中地方法院檢察署九十七年度偵字第八五０五、八五二六
號），提起上訴，本院判決如下：
    主  文
上訴駁回。
    理  由
一、乙○○、丙○○部分
按刑事訴訟法第三百七十七條規定：上訴於第三審法院，非以判
決違背法令為理由，不得為之。是提起第三審上訴，應以原判決
違背法令為理由，係屬法定要件，如果上訴理由書狀並未依據卷
內訴訟資料，具體指摘原判決不適用何種法則或如何適用不當，
或所指摘原判決違法情事，顯與法律規定得為第三審上訴理由之
違法情形，不相適合時，均應認其上訴為違背法律上之程式，予
以駁回。本件原審經審理結果，認為上訴人乙○○、丙○○有原
判決事實欄所記載加重強盜、非法剝奪行動自由及未經許可持有
改造手槍、子彈等犯行明確，因而撤銷第一審關於乙○○、丙○
○部分之科刑判決，改判依想像競合犯從一重論乙○○、丙○○
以意圖為自己不法之所有，結夥三人以上攜帶兇器，以強暴至使
不能抗拒，而取他人之物罪，分別處有期徒刑捌年陸月、捌年，
並均為相關沒收之宣告。已詳敘其調查、取捨證據之結果及憑以
認定犯罪事實之心證理由。對於乙○○、丙○○否認犯行之供詞
及其所辯各語認非可採，亦予以論述指駁。乙○○、丙○○上訴
意旨略稱：(一)、法務部調查局（下稱調查局）民國九十八年四月
十七日調科參字第09800218530 號鑑定通知書，就彈道痕跡比對
鑑定，鑑定結果二、記載「送鑑時滑套內撞針擊發機構鏽蝕並欠
缺拉彈勾，由於撞針擊發機構鏽蝕，致機械操作時撞針力道不足
」，係詳細拆解檢視槍枝材質及結構，明確查出滑套欠缺拉彈勾
及撞針機構鏽蝕之缺失，且依該鑑定通知書鑑定結果第十二，可
知槍枝管制編號0000000000號改造手槍（下稱系爭改造手槍）及
0000000000號改造手槍之膛線差異極微，如欲以發射後之子彈造
成之膛線刮痕判斷是何槍枝所發射極有困難，顯較內政部警政署
刑事警察局（下稱刑事警察局）九十七年三月十三日刑鑑字第09
70034352號槍彈鑑定書及九十七年三月二十七日刑鑑字第097004
5001號函可採，可見系爭改造手槍自始即無法擊發並不具殺傷力
，乙○○不可能持該槍枝於金友富超市前射擊。且刑事警察局九
十八年六月四日刑鑑字第0980064031號槍彈鑑定書與調查局之鑑
定結果，均認客觀上並無確切證據足證系爭改造手槍即為乙○○
於案發當日持用之槍枝，又彈殼與槍枝亦無法有合理或因果關係
連結。原判決對上開有利乙○○之證據不予採納，僅以「鏽蝕情
況，可能係因扣案後保存方式、場所不佳所致」，未對「欠缺拉
彈勾」作合理解釋，亦未說明為何排除乙○○係使用管制編號00
00000000號之改造手槍與不採調查局鑑定結果二、之理由。而調
查局鑑定結果與刑事警察局鑑定結果不同，有無可能因鑑定誤差
或疏失導致結論不同？再調查局鑑定報告認：送鑑時滑套內撞針
擊發機構鏽蝕並欠缺拉彈勾等語，槍枝內之「拉彈勾」不可能在
刑事警察局鑑定時存在，到調查局鑑定時就「鏽蝕不見」，且「
拉彈勾」存否是否影響槍枝有無殺傷力？原審均未調查，即為乙
○○、丙○○不利之認定，而有應於審判期日調查之證據未予調
查與判決不備理由之違法。(二)、被害人丁○○當時身上尚有新台
幣（下同）九百元，倘乙○○有強盜犯意，豈會僅取走被害人之
手機，且始終未問及被害人身上是否有其他金錢、金融卡或值錢
財物，可見乙○○強取被害人之手機及衣物，係為防止其對外求
援報警，並無為自己或他人不法所有之意圖。原審未查明乙○○
、丙○○取走手機及衣物後，是否有繼續持有或使用等事實，逕
為不利乙○○、丙○○之認定，有判決不備理由及適用法則不當
之違法。且並無丙○○犯罪後使用該手機之證明，應僅觸犯毀損
物品罪，原審判決違背經驗法則等語。乙○○上訴意旨另略稱：
(一)、原判決以證人即共同被告林家豪（業經原審判刑確定）之警
詢時間較早，認該證言較可採，排除林家豪於審判中具結所為陳
述，且未以證人於審判外陳述之外部附隨環境或條件比較判斷，
而以證據證明力反向推論林家豪、李嘉浚之警詢證述有證據能力
，採證違背證據法則。又原判決對被害人、吳柏樑、李嘉浚之偵
查陳述及林家豪之警詢供述，以乙○○及其選任辯護人未爭執其
證據能力或聲明異議，逕認具有證據能力，未說明上開證據之適
當性，有理由不備之違法。(二)、被害人於案發前並不認識乙○○
，未與乙○○講過話，其於案發時被膠帶貼住雙眼，僅憑聲音即
認定乙○○有參與，對於認識多年之林家豪反而認不出來，其證
詞顯難採信。且被害人、林家豪之證詞反覆，顯係避重就輕或出
於臆測，不足為認定乙○○犯行之證據。又林家豪有瑕疵之證述
，並無補強證據可擔保其真實性，原判決以之為認定乙○○犯罪
之證據，有適用法則不當之違法云云。丙○○上訴意旨另略以：
林罐均被訴涉犯本件加重強盜罪嫌部分，業經國防部中部地方軍
事法院以九十七年訴字第一０六號判決無罪，原判決事實及理由
將林罐均認定為共同正犯，顯與事實不符，有調查未盡之違法等
詞。惟查：(一)、科學鑑定證據之取捨、證明力之判斷及事實之認
定，係屬事實審法院自由裁量判斷之職權，此項自由判斷職權之
行使，倘未違背經驗法則與論理法則，即不能任憑己意指為違法
，而資為第三審上訴之適法理由。原判決所援引之警方現場採證
相片、刑事警察局九十七年二月二十七日刑鑑字第0970001549號
槍彈鑑定書、九十七年三月二十七日刑鑑字第0970045001號函（
見第八五二六號偵卷第十五頁），係說明將系爭改造手槍循實際
試射方式後，取得試射之彈頭、彈殼，經與該局涉案檔存資料比
對結果。發現試射彈頭與台中縣警察局九十六年十二月十三日霧
警偵鑑字第0960500530號刑事案件證物採驗紀錄表送驗之「丁○
○遭槍擊案」證物中彈頭三顆之特徵紋線相吻合，認係由該槍枝
所擊發等情，則原審依憑上揭證據，論述系爭改造手槍可擊發且
具有殺傷力等旨，核與採證法則並無不合，乙○○、丙○○上訴
意旨爭執該改造手槍自始即無法擊發並不具殺傷力，無證據足證
該槍枝即為乙○○於案發當日持用之槍枝，另彈殼與槍枝無法有
合理或因果關係連結云云，並非適法之上訴第三審理由。又原判
決就調查局函覆稱送鑑之系爭改造手槍，送鑑時滑套內撞針擊發
機構鏽蝕並欠缺拉彈勾，由於撞針擊發機構鏽蝕，致機械操作時
撞針力道不足等語，已依憑調查局九十八年四月十七日調科參字
第09800218530 號鑑定通知書所另載：「十三、前述甲、乙、丙
組彈殼底部由於腐蝕或缺損……」等情，敘明該槍枝會發生鏽蝕
情況，可能係因扣案後保存方式、場所不佳所致，自難以該槍枝
經調查局認無法擊發，即認該槍自始即無法正常擊發等旨，所為
論述核與槍枝發射後應妥適擦拭後保管以避免發射火藥殘跡鏽蝕
之經驗法則並無不合。再調查局並未就該槍枝為實際試射，且僅
比對彈頭並未比對彈殼，則原判決既採信證明力較高之實際試射
鑑定之刑事警察局鑑定報告，以及說明乙○○係使用系爭改造手
槍，自無庸說明不採調查局鑑定結果與排除乙○○係使用管制編
號0000000000號之改造手槍之理由。又系爭改造手槍縱然欠缺「
拉彈勾」但其具有殺傷力，既經原審調查、論斷綦詳，業如上述
，則「拉彈勾」之裝置，於槍枝有何輔助之功能，即與本件待證
事實無涉，原審未就此另為無益之調查或予以特別之論述，於法
並無不符，自與應於審判期日調查之證據而未予調查之違法情形
有別，不得據為第三審上訴之適法理由。(二)、原判決已說明乙○
○、丙○○夥同林家豪、林罐均、甲○○等人，同時分持槍枝、
棍棒、刀械圍毆施暴落單之被害人，將其蒙眼綑綁強押上山，並
共同強取被害人之二支手機及衣物，被害人被釋放時僅著內褲狀
極悲慘，顯見乙○○、丙○○等人主觀上確有持具殺傷力槍枝等
兇器，施強暴傷害、強押被害人至其不能抗拒而取其財物之犯意
，且相互遂行犯行之目的，應對全部發生結果共同負責。又乙○
○、丙○○等人強取被害人二支手機及衣物，侵害他人財產法益
，事後亦未將財物返還被害人，足徵其等主觀上有不法所有意圖
，不論其等犯罪動機是否兼有防止被害人以手機對外求援或加以
羞辱之意，均不影響其等共同強盜犯行之成立等旨甚詳。且以丙
○○、乙○○所辯無強盜犯意云云，皆無可採等情。俱依卷證審
認、論駁綦詳。其推理論斷衡諸經驗及論理等證據法則皆無違背
，並無違法情事。乙○○、丙○○上訴意旨就此指摘，顯非合法
之上訴第三審理由。(三)、刑事訴訟法第一百五十九條之二規定：
「被告以外之人於檢察事務官、司法警察官或司法警察調查中所
為之陳述，與審判中不符時，其先前之陳述具有較可信之特別情
形，且為證明犯罪事實存否所必要者，得為證據。」係以被告以
外之人於司法警察（官）調查中之陳述，性質上屬傳聞證據，原
則上不認其具證據能力，惟該證人警詢之供詞倘逕予排除，亦有
違實體真實發見之訴訟目的，是以先前與審判中不符之陳述，具
有較可信之特別情況，且為證明犯罪事實存否所必要者，則例外
認有證據能力。因之，就同一證人採用其於警詢與審判中不符部
分之先前陳述，乃事實審法院採證職權之合法行使。原判決已說
明林家豪之警詢陳述，對於其餘共同被告而言，固屬傳聞證據，
惟其警詢陳述距案發日較近，記憶較為深刻，不致因時隔日久遺
忘案情，發生認知或記憶錯誤之可能性較低，且當時其亦不及詳
細權衡自己或其他共同正犯之利益得失，較無可能出於迴護動機
而虛捏不實。是由林家豪於警詢及第一審時之外在客觀環境比較
，應以其警詢陳述較具特別可信性，且為證明犯罪存否所必要，
就先後陳述不符部分，其警詢筆錄依刑事訴訟法第一百五十九條
之二之傳聞證據例外規定具有證據能力。且說明林家豪、李嘉浚
各以被告身分在偵查中或第一審時所為陳述，對於其餘共同被告
而言固屬傳聞證據，雖因當時其等非立於證人地位而未經具結，
然前揭共同被告均已於第一審時以證人身分具結陳述，其餘共同
被告及其選任辯護人亦未能具體指陳上開偵查中向檢察官所為之
陳述，有何顯不可信之情況，依刑事訴訟法第一百五十九條之一
之規定，均得作為證據。又被害人及吳柏樑於偵查中經具結之證
詞，查無顯不可信之情況，復於第一審具結作證，給予被告及其
選任辯護人、檢察官對該等證人詰問之機會，依刑事訴訟法第一
百五十九條之一第二項傳聞證據之例外規定，應認其等於偵查中
之陳述仍具證據能力。所為論斷，於法俱無不合，乙○○上訴意
旨指摘原判決有採證違背證據法則與理由不備之違法，亦非適法
之第三審上訴理由。(四)、原判決綜核被害人於偵查、第一審及原
審時明確指證略以：當時自黑色小客車右後座開槍者即為乙○○
，伊之前就有看過乙○○，認得他的臉及手上的刺青，乙○○持
槍押伊上車，坐在右後座，將伊夾在後座中間，途中不斷出言威
嚇，說如果亂動要讓伊死。伊被押上山後，乙○○質問伊與紀景
倫的關係，後來是乙○○的朋友叫伊向乙○○求情，伊才向乙○
○求情等語，並採用證人紀景倫於第一審證稱略以：案發當時，
有看到乙○○坐在黑色小客車右後座開槍等語。與證人A1（人別
資料詳卷）於第一審證稱略以：於監視器影像中，有看到乙○○
、林家豪二人；乙○○的臉型是瘦長的，理平頭、有刺青，矮矮
瘦瘦的，本案未有他人指示或提示伊指認乙○○等語（見第一審
卷(一)第二四一至二五二頁）。復詳細論述第一審勘驗九十六年十
二月七日凌晨一時五十三分許起，「金友富超市」前案發經過之
監視器影像光碟動態影像之結果等證據資料，憑以認定乙○○、
丙○○等人確有本件犯行之論據。而以林家豪於第一審雖一度改
證稱：砸車當天很暗看不清楚，是聽到別人說綽號「老鼠」之乙
○○也有來，忘記是何人說的云云，顯為迴護乙○○而刻意模糊
淡化之前所為具體指證，其翻異之詞並無可採，於理由內依憑調
查所得之證據，詳加指駁，復以前述被害人、林家豪陳述證據以
外之補強證據為憑，所為論斷，核無違反客觀存在之證據法則。
乙○○上訴意旨任意指摘原判決採證違法云云，仍非適法之第三
審上訴理由。(五)、他案判決並無當然拘束本案判決之效力，法院
仍應依其調查審理之結果，本其獨立審判及自由心證之職權妥適
裁判。本件起訴書記載林罐均與丙○○、乙○○、林家豪、甲○
○等人共為本件犯行，而國防部中部地方軍事法院九十七年訴字
第一０六號林罐均強盜案件之判決，係以該案之卷存證據資料，
尚不足以證明林罐均之犯行，然本件原判決論斷林罐均為共同正
犯，其中之直接證據為第一審勘驗監視錄影，結果之一為：「一
時五十四分二十七秒一位男子騎機車後載一男子繞行現場，並拋
下一根棍棒於地上。一時五十四分三十三秒，一位著黑色上衣、
戴黑色口罩、貌似林罐均者（下稱丙男）隨撿起地上棍棒。」（
見原判決第十頁第一至四列），且經林家豪明確證稱監視器翻拍
畫面中標示之一人為林罐均（見原判決第十一頁第十八至二十列
），是原審依據其調查所得而為事實之認定，核與證據法則既無
違背，自不受前述國防部中部地方軍事法院判決結果之拘束，丙
○○亦無從執此為第三審上訴理由。乙○○、丙○○其餘上訴意
旨，經核或仍持原判決已說明理由而捨棄不採之陳詞辯解，全憑
己見，再為單純之事實上爭執；或就屬於事實審法院採證認事職
權之行使，任意指摘，難認已符合首揭法定之第三審上訴要件。
其二人上訴違背法律上之程式，應予駁回。
二、甲○○部分
查上訴期間為十日，自送達判決後起算；期間之計算，依民法之
規定。刑事訴訟法第三百四十九條前段、第六十五條定有明文。
又以日、星期、月或年定期間者，其始日不算入；於一定期日或
期間內，應為意思表示或給付者，其期日或其期間之末日，為星
期日、紀念日或其他休息日時，以其休息日之次日代之，民法第
一百二十條第二項、第一百二十二條定有明文，本件上訴人甲○
○因違反槍砲彈藥刀械管制條例案件，經原審判決後，判決書於
九十九年三月二十六日合法送達甲○○於第二審具保之刑事被告
保證書所記載以及審理期日陳明之居所地（見原審卷(三)第九七頁
、卷(四)第六一頁背面），由其受僱人即台中市福聯新城丙社區管
理委員會人員簽收，有送達證書附卷可按。因其居所在原審法院
所在地，無在途期間可言，又其上訴期間之末日即九十九年四月
五日為放假之民俗節日，應以次日代之，而於九十九年四月六日
屆滿，乃竟延至九十九年四月七日始行提起上訴，顯已逾期，其
上訴自非合法，亦應予駁回。
據上論結，應依刑事訴訟法第三百九十五條前段，判決如主文。
中    華    民    國  九十九  年    六    月  二十四  日
                      最高法院刑事第九庭
                          審判長法官  邵  燕  玲
                                法官  李  伯  道
                                法官  孫  增  同
                                法官  李  英  勇
                                法官  施  俊  堯
本件正本證明與原本無異
                                      書  記  官
中    華    民    國  九十九  年    六    月  二十八  日
                                                      Q

司法院資訊處製作；財團法人民間司法改革基金會備份。
